ACORDAO-COMPLETO-2553412

ACÓRDÃO 6045/2022 ATA 33/2022 - PRIMEIRA CÂMARA

VISTOS, relatados e discutidos estes autos de embargos de declaração opostos ao Acórdão 4806/2022-TCU-Primeira Câmara, 
ACORDAM os Ministros do Tribunal de Contas da União, reunidos em sessão da Primeira Câmara, ante as razões expostas pelo relator, em:
9.1. nos termos dos arts. 32, inciso II, e 34 da Lei 8.443/1992, conhecer do presente recurso;
9.2. quanto ao mérito, negar-lhe provimento, mantendo inalterados os termos do acórdão recorrido; e
9.3. considerar estes embargos protelatórios e alertar ao recorrente que novos embargos com finalidade assemelhada, tratando de matéria já analisada e rejeitada pelo Tribunal, podem ensejar a aplicação da multa prevista no art. 1.026, § 2º, do Código de Processo Civil, além de não suspenderem o trânsito em julgado da condenação imposta por meio do Acórdão 13704/2019-TCU-Primeira Câmara; e
9.4. dar ciência ao recorrente.

Embargos de declaração opostos à decisão que rejeitou embargos de declaração (Acórdão nº 4806/2022  TCU  1ª Câmara).

Primeira Câmara

Tribunal Regional Eleitoral de São Paulo

3. Recorrente: Etivaldo Vadão Gomes (XXX.430.918-XX)

13.1. Ministros presentes: Walton Alencar Rodrigues (Presidente), Benjamin Zymler (Relator) e Jorge Oliveira.
13.2. Ministro-Substituto convocado: Weder de Oliveira.
13.3. Ministro-Substituto presente: Augusto Sherman Cavalcanti.

ACORDAO-COMPLETO-2557760

Acórdão 10421/2022 - Primeira Câmara

BENJAMIN ZYMLER

Ministro Benjamin Zymler

Trata-se de embargos de declaração opostos pelo sr. Etivaldo Vadão Gomes contra o Acórdão 4806/2022-TCU-Primeira Câmara, que rejeitou embargos de declaração opostos à decisão que rejeitou recursos de reconsideração.
2.	O Acórdão 13704/2019-TCU-Primeira Câmara, atacado por meio dos recursos de reconsideração supracitados, cuidou de tomada de contas especial instaurada pela Secretaria de Controle Interno do Tribunal Regional Eleitoral de São Paulo (TRE/SP) em razão da aplicação irregular de parte dos recursos oriundos do fundo partidário.
3.	Os achados que ensejaram a TCE foram constatados pelo TRE/SP ao analisar a prestação de contas apresentada pelo Diretório Estadual do Partido Progressista em São Paulo (PP/SP) na gestão de 2004, e se referiram:
	a) à não comprovação da destinação de R$ 133,65, lançados como "Lanches e Refeições";
	b) à não comprovação de R$ 647,62 em "Despesas com Material de Consumo";
	c) a gasto com pessoal de R$ 30.308,39, extrapolando o limite percentual do art. 44 da Lei 9.096/1995; e
	d) à captação irregular de recursos da Fundação Milton Campos, no valor de R$ 90.000,00, contrariando a vedação prevista no art. 44, inciso IV, da Lei 9.096/1995.
4.	Os srs. Etivaldo Vadão Gomes e Christopher Rezende Guerra Aguiar, presidente e tesoureiro, respectivamente, do PP/SP, tiveram suas contas julgadas irregulares, com condenação em débito solidário no montante de R$ 121.089,66 (valores históricos) e com aplicação da multa prevista no art. 57 da Lei 8.443/1992, no valor de R$ 150.000,00 cada.
5.	Contra essa decisão, os responsáveis interpuseram recursos de reconsideração, os quais foram conhecidos e rejeitados por intermédio do Acórdão 3638/2022-TCU-Primeira Câmara.
6.	Ato contínuo, o sr. Etivaldo Vadão Gomes opôs embargos de declaração por meio dos quais suscitou a existência de omissões no julgado acima. Por intermédio do Acórdão 4806/2022-TCU-Primeira Câmara, os aclaratórios foram rejeitados.
7.	Agora, o responsável opões novos embargos com base em idênticos argumentos, a seguir sintetizados (peça 145) :
	a) a Lei 12.034/2009, responsável por jurisdicionalizar o processo de prestação de contas partidárias, entrou em vigor no dia 30/9/2009, quando ainda tramitava a prestação de contas da qual originou esta tomada de contas especial;
	b) as contas partidárias relativas ao ano de 2004 foram apresentadas em 29/4/2005 e julgadas por acórdão regional, transitado em julgado somente em 18/11/2010 - mais de cinco anos após a prestação das contas. A instauração da presente tomada de contas especial pelo TRE/SP, por sua vez, ocorreu em 20/10/2011, quando já decorrido o prazo de cinco anos previsto no art. 37, § 3º, da Lei 9.096/1995;
	c) deve ser reconhecida a aplicabilidade da Lei 12.034/2009 à prestação de contas, tornando inequívoca a prescrição quinquenal do jus puniendi do Estado, considerado que as contas foram prestadas em 29/4/2005 e, cinco anos depois, ainda não havia decisão com trânsito em julgado;
	d) há situação de assimetria entre os partidos políticos e de desequilíbrio no processo político eleitoral decorrente do prosseguimento desta tomada de contas especial;
	e) nos termos do art. 5º, inciso III, da Resolução TSE 21.841/2004, apenas será enquadrada na vedação legal, sob pena de leitura ampliativa de norma sancionadora e de consequente afronta ao princípio da legalidade, fundação que reúna concomitantemente dois requisitos: instituição por intermédio de lei e custeio pelo Erário;
	f) sendo as fundações dos partidos políticos pessoas de direito privado, as transferências que venham a fazer a partidos políticos não devem ser enquadradas como recursos de fonte vedada;
	g) o diretório estadual do PP/SP agiu em conformidade com o entendimento do Tribunal Superior Eleitoral, que excepcionava da vedação legal os recursos transferidos de fundações de direito privado;
	h) hoje, a única penalidade possível é a imposição, à agremiação, da "devolução da importância apontada como irregular, acrescida de multa de até 20%" (art. 37, caput, da Lei 9.096/1995) , mediante desconto nos "futuros repasses de cotas do Fundo Partidário" (§ 3º do art. 37) , sanção que apenas será aplicada "à esfera partidária responsável pela irregularidade, não tornando devedores ou inadimplentes os respectivos responsáveis partidários" (§ 2º do art. 37) ;
	i) não restou demonstrada a responsabilidade do embargante na gestão econômico-financeira do PP/SP e nem o nexo de causalidade entre a sua conduta e os eventuais prejuízos ao Erário; e
	j) a responsabilidade atribuída aos dirigentes partidários é de natureza subjetiva e condicionada à comprovação de conduta dolosa, nos termos do art. 37 da Lei 9.096/1995, alterado pela Lei 13.165/2015.
8.	Diante disso, o embargante pleiteia que sejam recebidos os presentes embargos para, no mérito, serem reconhecidas as falhas apontadas, com vistas à reforma do julgamento, extinguindo-se o feito ou, alternativamente, julgando-se regulares as contas.
	É o relatório.

Luiz Antônio de Oliveira (OAB/SP 85.692), Maria Claudia Bucchianeri Pinheiro (OAB/DF 25.341), Eduardo Borges Espínola Araújo (OAB/DF 41.595) e Renata Antony de S. L. Nina (OAB/DF 23.600).

Não atuou

EMBARGOS DE DECLARAÇÃO OPOSTOS À DECISÃO QUE REJEITOU EMBARGOS DE DECLARAÇÃO. CONHECIMENTO. AUSÊNCIA DE CONTRADIÇÃO, OMISSÃO OU OBSCURIDADE. REITERAÇÃO DE ARGUMENTOS DEVIDAMENTE EXAMINADOS E REFUTADOS PELO ÓRGÃO JULGADOR. INTUITO MERAMENTE PROTELATÓRIO. REJEIÇÃO. CIÊNCIA.

TOMADA DE CONTAS ESPECIAL (TCE)

não atuou

Considerando que o exame de admissibilidade cinge-se ao cabimento do recurso, sem indagar sobre a existência, ou não, de omissão, contradição ou obscuridade, verifica-se que os argumentos apresentados pelo embargante enquadram-se, em tese, no que dispõe o art. 34 da Lei 8.443/1992.
2.	Além disso, a ausência, nos autos, até o presente momento, do aviso de recebimento relativo ao ofício de notificação enviado ao embargante prejudica o exame da tempestividade do recurso.
3.	Logo, conheço dos presentes embargos de declaração, uma vez que estão presentes os requisitos específicos de admissibilidade previstos nos arts. 32 e 34 da Lei 8.443/1992 c/c o art. 287 do RITCU.
II - Breve histórico
4.	O feito sob exame tratou, originalmente, de tomada de contas especial instaurada pela Secretaria de Controle Interno do Tribunal Regional Eleitoral de São Paulo (TRE/SP) contra os srs. Etivaldo Vadão Gomes e Christopher Rezende Guerra Aguiar, presidente e tesoureiro, respectivamente, do Diretório Estadual do Partido Progressista em São Paulo (PP/SP) , em razão da aplicação irregular de parte dos recursos oriundos do fundo partidário.
5.	Os achados que ensejaram a TCE foram constatados pelo TRE/SP ao analisar a prestação de contas apresentada pelo PP/SP, na gestão de 2004, e se referiram:
	a) à não comprovação da destinação de R$ 133,65, lançados como "Lanches e Refeições";
	b) à não comprovação de R$ 647,62 em "Despesas com Material de Consumo";
	c) a gasto com pessoal de R$ 30.308,39, extrapolando o limite percentual do art. 44 da Lei 9.096/1995; e
	d) à captação irregular de recursos da Fundação Milton Campos, no valor de R$ 90.000,00, contrariando a vedação prevista no art. 44, inciso IV, da Lei 9.096/1995.
6.	O feito prosseguiu regularmente e, por meio do Acórdão 13704/2019-TCU-Primeira Câmara desta Corte julgou irregulares as contas dos responsáveis, condenando-os em débito solidário no montante de R$ 121.089,66 (valores históricos) e aplicando-lhes, ainda, a multa prevista no art. 57 da Lei 8.443/1992, no valor de R$ 150.000,00 cada.
7.	Contra essa decisão, os ex-dirigentes interpuseram recursos de reconsideração, aos quais foi negado provimento (vide Acórdão 3638/2021-TCU-Primeira Câmara) .
8.	A essa deliberação, o sr. Etivaldo Vadão Gomes opôs embargos de declaração, que foram rejeitados (vide Acórdão 4806/2022-TCU-Primeira Câmara) .
9.	Agora, o responsável opõe novos embargos à decisão acima.
III - Das alegações recursais
10.	Em resumo, o embargante, com base em argumentos idênticos àqueles oferecidos nos primeiros aclaratórios, suscita a existência das seguintes omissões: 
	a) a Lei 12.034/2009, responsável por jurisdicionalizar o processo de prestação de contas partidárias, entrou em vigor no dia 30/9/2009, quando ainda tramitava a prestação de contas da qual originou esta tomada de contas especial;
	b) as contas partidárias relativas ao ano de 2004 foram apresentadas em 29/4/2005 e julgadas por acórdão regional, transitado em julgado somente em 18/11/2010 - mais de cinco anos após a prestação das contas. A instauração da presente tomada de contas especial pelo TRE/SP, por sua vez, ocorreu em 20/10/2011, quando já decorrido o prazo de cinco anos previsto no art. 37, § 3º, da Lei 9.096/1995;
	c) deve ser reconhecida a aplicabilidade da Lei 12.034/2009 à prestação de contas, tornando inequívoca a prescrição quinquenal do jus puniendi do Estado, considerado que as contas foram prestadas em 29/4/2005 e, cinco anos depois, ainda não havia decisão com trânsito em julgado;
	d) há situação de assimetria entre os partidos políticos e de desequilíbrio no processo político eleitoral decorrente do prosseguimento desta tomada de contas especial;
	e) nos termos do art. 5º, inciso III, da Resolução TSE 21.841/2004, apenas será enquadrada na vedação legal, sob pena de leitura ampliativa de norma sancionadora e de consequente afronta ao princípio da legalidade, fundação que reúna concomitantemente dois requisitos: instituição por intermédio de lei e custeio pelo Erário;
	f) sendo as fundações dos partidos políticos pessoas de direito privado, as transferências que venham a fazer a partidos políticos não devem ser enquadradas como recursos de fonte vedada;
	g) o diretório estadual do PP/SP agiu em conformidade com o entendimento do Tribunal Superior Eleitoral, que excepcionava da vedação legal os recursos transferidos de fundações de direito privado;
	h) hoje, a única penalidade possível é a imposição, à agremiação, da "devolução da importância apontada como irregular, acrescida de multa de até 20%" (art. 37, caput, da Lei 9.096/1995) , mediante desconto nos "futuros repasses de cotas do Fundo Partidário" (§ 3º do art. 37) , sanção que apenas será aplicada "à esfera partidária responsável pela irregularidade, não tornando devedores ou inadimplentes os respectivos responsáveis partidários" (§ 2º do art. 37) ;
	i) não restou demonstrada a responsabilidade do embargante na gestão econômico-financeira do PP/SP e nem o nexo de causalidade entre a sua conduta e os eventuais prejuízos ao Erário; e
	j) a responsabilidade atribuída aos dirigentes partidários é de natureza subjetiva e condicionada à comprovação de conduta dolosa, nos termos do art. 37 da Lei 9.096/1995, alterado pela Lei 13.165/2015.
IV - Da análise de mérito
11.	Não procedem as omissões levantadas pelo embargante, uma vez que todas as questões ora trazidas foram abordadas na decisão vergastada.
12.	No âmbito desta Corte de Contas, os embargos de declaração destinam-se a sanar obscuridades, esclarecer contradições e suprir omissões porventura existentes em deliberações dos seus órgãos colegiados.
13.	No caso de omissões, as que possuem aptidão de justificar a interposição de embargos de declaração são aquelas atinentes à ausência de apreciação de algum pedido ou argumento que o julgador estivesse obrigado a se manifestar na etapa processual imediatamente anterior, e que poderia alterar o julgamento.
14.	O objetivo dos aclaratórios, portanto, não é o de proporcionar novo julgamento da questão posta nos autos, mas somente o de esclarecer, interpretar ou completar o pronunciamento anteriormente emitido, em benefício de sua compreensão ou inteireza. No caso sob exame, verifica-se que o embargante busca instaurar nova apreciação de mérito dos presentes autos, ensejando a rediscussão dos fundamentos do acórdão originário, que julgou irregulares as suas contas.
15.	Ademais, cumpre registrar que, segundo entendimento consolidado no âmbito deste Tribunal, é legítima a decisão prolatada com base em motivação sucinta, não se podendo arguir omissão ou nulidade por falta de fundamentação extensa. Assim, a omissão que enseja embargos de declaração deve se referir a questão que deixou de ser decidida pelo julgador, embora fosse essencial ao desfecho da lide - o que não é o caso.
16.	Dito isso, não são aptos a justificar a interposição dos presentes embargos os argumentos sintetizados no capítulo III deste voto, porquanto se trata de matéria analisada de forma exauriente nas etapas processuais anteriores, cujo exame se encontra devidamente exposto ao longo dos relatórios e votos condutores que embasaram os Acórdão 13704/2019-TCU-Primeira Câmara (apreciou o mérito desta TCE) , 6.337/2020-1ª Câmara (rejeitou os embargos de declaração do sr. Etivaldo Vadão Gomes opostos à primeira decisão) , 3.638/2021-1ª Câmara (negou provimento a recursos de reconsideração dos responsáveis) e 4.806/2022-1ª Câmara (rejeitou embargos de declaração em face do Acórdão 3638/2021-TCU-Primeira Câmara) .
17.	Quando do julgamento do recurso de reconsideração interposto pelo ora embargante, restaram claramente assentados os fundamentos que justificaram a manutenção da decisão pela irregularidade de suas contas, com imputação de débito e aplicação de multa. Nesse sentido, urge reiterar as seguintes conclusões a que chegou esta Corte de Contas:
	a) embora, a partir da publicação da Lei 12.034/2009, o procedimento de julgamento das contas dos partidos políticos tenha deixado de ter natureza administrativa e passado a se constituir como um processo judicial, com curso exclusivo no âmbito dos órgãos da justiça eleitoral, a novel disciplina legal sobre a prestação de contas dos partidos políticos não suprimiu do TCU sua competência constitucional para apurar eventuais danos aos cofres do fundo partidário;
	b) o fato de o julgamento das contas partidárias ter assumido caráter jurisdicional não altera o poder-dever constitucional de o TCU julgar tomadas de contas especiais relativas ao uso de recursos públicos por parte dos órgãos partidários, bem como não vincula ou impede eventual julgamento de contas por esta Corte;
	c) o julgamento de contas feito pela Justiça Eleitoral incidir precipuamente sobre o órgão partidário, conforme se depreende dos arts. 46, 47 e 62 da Resolução TSE 23.432/2014, ou seja, sobre a pessoa jurídica. Já o julgamento de contas levado a efeito pelo TCU tem seu foco no gestor dos recursos públicos, inclusive com imposição de multas;
	d) são diferentes as consequências para os atos considerados irregulares ou ilícitos por parte da Justiça Eleitoral na gestão dos recursos do fundo partidário. Quando identificadas falhas graves que prejudiquem a regularidade e a confiabilidade financeira das contas partidárias, a Justiça Eleitoral aplicará a sanção de suspensão das cotas do fundo partidário, sanção que está sujeita à prescrição quinquenal (art. 37, § 3º, da Lei 9.906/1995) . Por outro lado, o dever de reparar o dano identificado pela aplicação irregular/ilícita de recursos do fundo partidário é obrigatório, já que tal questão não está sujeita à prescrição e encontra-se inserida dentre as competências de ordem constitucional do TCU;
	e) o prosseguimento do julgamento das prestações de contas mais recentes encaminhadas a este Tribunal não se traduziria em situação de assimetria entre partidos e de desequilíbrio no processo político eleitoral, uma vez que a competência desta Corte de Contas para julgar as contas dos administradores de bens e valores públicos e daqueles que derem causa a irregularidade de que resulte prejuízo ao Erário possui matiz constitucional;
	f) o art. 1º, inciso I, da Lei 8.443/1992 atribui a este Tribunal a competência para apreciar a responsabilidade dos administradores públicos que gerenciam recursos públicos federais e, conforme o art. 17, § 3º, da Constituição Federal, os partidos políticos têm direito a recursos do fundo partidário, o qual, nos termos da Lei 9.096/1995, é composto de recursos privados (doações) e de recursos públicos originados, principalmente, de dotações orçamentárias da União;
	g) em função da independência das instâncias judicial e administrativa, o julgamento de contas partidárias feito pela Justiça Eleitoral não é capaz de vincular ou impedir o julgamento de contas acerca da aplicação dos correspondentes recursos federais feito por esta Corte;
	h) o fato de a Fundação Milton Campos ser uma associação privada não regulariza a transferência de recursos ao Partido Progressista, pois a referida fundação recebe recursos oriundos do fundo partidário, conforme preconiza o art. 5º do seu estatuto, e, à época dos fatos, era vedada a transferência pelas fundações dos valores do fundo partidário aos partidos políticos, conforme dispunha o inciso II do art. 31 da Lei 9.096/1995;
	i) a proibição da transferência de recursos da fundação para o partido não surgiu com a publicação da Resolução TSE 21.841/2004, argumento de defesa, aliás, que tem sido reiteradamente refutado no âmbito deste Tribunal e foi rejeitado, também, pelo TRE/SP ao reprovar as contas do PP/SP;
	j) a transferência de recursos já era uma prática vedada pelos incisos I a IV do art. 31 da Lei 9.096/1995, a qual foi mencionada, inclusive, no caput do art. 5º da Resolução TSE 21.841/2004; e
	k) este Tribunal possui remansosa jurisprudência acerca da responsabilização dos presidentes de agremiações partidárias e de seus tesoureiros sobre os recursos do fundo partidário (vide Acórdão 2705/2017-TCU-Segunda Câmara, 5.955/2014-2ª Câmara, 3.778/2012-2ª Câmara, 8.881/2011-1ª Câmara, 1.746/2010-1ª Câmara, 5.678/2009-1ª Câmara e 217/2007-Plenário, dentre outros) .
18.	Observa-se, pois, que todos os aspectos supostamente omissos foram abordados e refutados de forma clara, o que demonstra que o embargante, mais uma vez, vale-se de embargos de declaração - espécie recursal com finalidade estrita - para se insurgir contra o mérito da decisão deste Tribunal.
19.	De tal modo que, inexistindo quaisquer omissões ou outros vícios a serem sanados na deliberação atacada, devem ser rejeitados os presentes embargos.
20.	Por fim, urge esclarecer ao embargante que diversos julgados recentes deste Tribunal têm considerado que a reiteração, em embargos, de argumentos devidamente examinados e refutados pelo órgão julgador evidencia uso abusivo da espécie recursal com intuito de evitar que a decisão produza os efeitos que lhe são inerentes (vide Acórdão 1687/2020-TCU-Plenário, 2.095/2020-Plenário, 2.001/2020-Plenário, 8.839/2020-2ª Câmara, 6.854/2020-1ª Câmara e 593/2017-Plenário, dentre outros) . Assim, configurado o intuito meramente protelatório, o TCU pode declarar que a oposição de novos embargos não suspende a consumação do trânsito em julgado da deliberação original.
21.	É possível, ainda, a aplicação de multa em razão da oposição de embargos de declaração com intuito manifestamente protelatório e, na hipótese de reiteração, a elevação do valor e a exigência de prévio recolhimento da multa para interposição de novos recursos (art. 58 da Lei 8.443/1992 c/c art. 1.026, §§ 2º e 3º, da Lei 13.105/2015, na forma do art. 298 do RITCU) . Nessas situações, os embargos são recepcionados como mera petição, sem efeito suspensivo (art. 287, § 6º, do RITCU) .
22.	Idêntico entendimento encontra correspondência na jurisprudência dos tribunais superiores, que não raras vezes, aplicam, na apreciação de embargos, a multa do art. 1.026, § 2º, do CPC, por identificaram intento protelatório. Cito, à guisa de exemplo, os acórdãos proferidos pelo STF nos ED Rcl 21986 RN (Relator: Min. Ricardo Lewandowski, DJe 30/4/2018) e AgR-ED ARE 975993 PR (Relator: Min. Ricardo Lewandowski, Dje 11/9/2018) e pelo STJ no AgInt no REsp 1553012 TO (Relator: Ministro Sérgio Kukina, DJe 12/6/2019) .
23.	Por conseguinte, alerto o responsável de que a reiteração de embargos protelatórios ensejará a adoção das medidas acima citadas. 
	Diante do exposto, voto para que o Tribunal adote o acórdão que ora submeto à deliberação deste Colegiado.
TCU, Sala das Sessões, em 20 de setembro de 2022.
BENJAMIN ZYMLER 
Relator